【裁判字號】    89,上易,2482
【裁判日期】    891023
【裁判案由】    傷害
【裁判全文】
臺灣高等法院刑事判決                          八十九年度上易字第二四八二號
    上訴人
    即被告  丁○○
右上訴人因傷害案件，不服台灣板橋地方法院八十八年度易字第一八六○號中華民國
八十九年四月十三日第一審判決（起訴案號：台灣板橋地方法院檢察署八十八年度偵
字第五一一號），提起上訴，本院判決如左：
    主  文
原判決撤銷。
丁○○傷害人之身體，處有期徒刑月，如易科罰金以佰元折算壹日。
    事  實
一、丁○○與乙○○為台北縣永和市○○路九十三巷四弄一號上下樓鄰居（丁○○住
    一樓，乙○○住四樓），因丁○○於其一樓窗戶外之法定空地上加隔浪板，乙○
    ○認為影響其在該空地上之停車權益，遂於民國（下同）八十七年十二月八日十
    八時四十五分許，前往台北縣永和市○○路九三巷四弄一號丁○○住處，與丁○
    ○理論，爭執中，鄭畹焦因不滿乙○○告以要報請拆除，竟基於傷害犯意，隨手
    撿起木棍與徒手之乙○○互毆（乙○○傷害犯行部分，由臺灣板橋地方法院檢察
  署另案處理），並接續毆打乙○○，造成乙○○身體受有左上臂多處瘀青腫脹、
    擦傷、破皮、左小腿腫脹瘀青、右手虎口腫脹等傷害。
二、案經乙○○訴由台北縣警察局永和分局移送臺灣板橋地方法院檢察署檢察官偵查
    起訴。
    理  由
一、訊據上訴人即被告丁○○矢口否認有右開傷害犯行，辯稱：伊因窗戶曾被人潑鹽
    酸，才以透明浪板擋，並未妨礙告訴人乙○○之停車，是告訴人乙○○找伊之麻
    煩，且是告訴人先打伊，伊才隨手從旁邊的花盆拿木棍擋他，伊並未打告訴人，
    告訴人之傷係伊以棍子抵擋所造成云云。
二、經查：
    (一)右揭犯罪事實，業據告訴人乙○○指述歷歷，其於警訊時陳稱：「我在八十七
      年十二月八日十八時四十五分，於永和市○○路九三巷四弄一號前，因停車糾
      紛與鄭畹焦理論，在爭執中，她忽然自屋旁拾起一木棍連續毆擊我，致我身上
      多處成傷」、「（你身上造成那些傷害？）左上臂多處瘀青腫脹、擦傷、破皮
      、左小腿腫脹瘀青、右手虎口腫脹」等情；嗣於八十八年一月十五日在檢察官
      偵訊時指稱：「八十七年十二月八日，我發現鄭女占住我原來之停車位在上加
      蓋，我即與之理論，雙方發生爭吵時，在爭執中她撿起一木棍打我．．．．．
      ．」等語（見八十八年度偵字第五一一號）；復於八十九年九月十三日在本院
      中仍稱：「．．．．．．我強調她這麼做影響我們的權益，雙方因為立場不同
      ，口氣均不太好，被告即強調她住一樓，所以該空地是她的，她要怎麼蓋是她
      的事，我就告訴她，明天我就報案拆除，可能因此而激怒她，所以她就從盆花
      上的枝架上拔起木棍攻擊我，她共打斷四支木棍，幸好我抵擋得宜，因為我當
      兵是跆拳班，對方是先拿木棍攻擊我頭部，我是用手擋，後來她又打我腳，所
      以我的腳也有受傷」等情。而告訴人乙○○於八十七年十二月八日至台北縣永
      和市振興醫院接受診療，其身體受有左上臂多處瘀青腫脹、擦傷、破皮、左小
      腿腫脹瘀青、右手虎口腫脹等傷害，有台北縣永和市振興醫院出具診斷證明書
      、永和派出所被害人傷亡紀錄表可按。是以被告應有持用木棍毆打告訴人乙○
      ○成傷之行為無誤。
    (二)被告雖指稱伊係遭告訴人乙○○毆打，始持木棍抵擋乙○○以自衛云云，並提
      出天主教耕莘醫院永和分院及三軍總醫院所出具之診斷證明書（前者記載被告
      受有左面部、左手、左下肢及胸部多處鈍傷；後者記載被告受有頭部外傷併腦
      震盪、耳鳴、左耳處紅腫三×三公分、胸部挫傷、右手肘及左膝挫傷、左側小
      腿撕裂傷八公分、右側小腿二公分之傷害）為憑。然上開被告受傷診斷證明書
      僅足資為認定告訴人亦有出手毆打被告之佐證，尚無從遽依該項診斷證明書反
      謂被告全係受告訴人毆打而未出手毆打告訴人。且按正當防衛必須對現在不法
      侵害始得為之，若侵害業已過去，即無正當防衛可言。至彼此互毆，又必須以
      一方初無傷人行為，因排除對方不法侵害而加以還擊，始得以正當防衛論，故
      侵害行為業已過去後之報復行為，與無從分別何方為不法侵害之互毆行為，皆
      不得主張防衛權，最高法院著有三十年上字第一○四○號判例足資參照。本件
      以告訴人乙○○受有左上臂多處瘀青腫脹、擦傷、破皮、左小腿腫脹瘀青、右
      手虎口腫脹等傷害之情形觀之，絕非被告單純施以防衛行為所能造成，被告所
      辯伊係持木棍隔開乙○○以自衛云云，自無從採信。
    (三)至於原審前囑法務部調查局對被告及告訴人二人施行測謊結果，雖認被告丁○
      ○聲稱：「案發時乙○○至其住處先動手打人」，經測試無情緒波動反應，應
      未說謊；就告訴人乙○○所稱：「案發時其至丁○○住處未動手打鄭女」，經
      測試呈情緒波動反應，認應係說謊《見原審卷第一卷第六十三頁所附法務部調
      查局（八八）陸（三）字第八八○六六八四五號鑑定通知書》，然此乃就告訴
      人有無至被告住處動手打被告乙節為測謊，與被告究竟有無毆打告訴人一節無
      干，自不能援此鑑定結果以為被告有利認定之依據，併此敘明。
    (四)綜上所述，本件事證明確，被告如事實欄所示傷害犯行堪以認定。
三、核被告所為係犯刑法第二百七十七條第一項之傷害罪。原審以被告罪證明確，據
    予論科，固非無見，惟查：本件衝突之起因，在告訴人先找被告理論，非被告挑
    釁招惹，原審未予審酌，已不無疏漏。其次，依被告所提出之上開天主教耕莘醫
    院永和分院及三軍總醫院所出具之診斷證明書所示，被告受有多處傷害，其中且
    有腦震盪之現象，衡情逮無可能係由被告自己所刻意造成。再參以被告於警察到
    場之初，即已向警員表明是乙○○先打她，她才還手；以及上述被告所提出之各
    該驗傷診斷證明書所載日期，又分別為八十七年十二月八日及八十七年十二月九
    日，或為案發當日或為案發翌日，則被告之傷顯係因與告訴人之衝突有關。苟告
    訴人並未出手，被告又焉有受傷之理？乃原審遽依證人即於案發時到場處理之員
    警甲○○、丙○○二人在檢察官偵查中所言：渠等當時看見被告時，並未見她有
    受傷，且被告係在告訴人乙○○表示要提出告訴，才說伊臉頰被打傷，但渠等並
    未看見有明顯傷痕，也看不出其身體有何部位受傷之跡象等情（按：觀諸前揭被
    告驗傷診斷證明書所載被告所受之傷害，其左手、左下肢、胸部、右手肘、左膝
    、左側小腿、右側小腿所受之鈍傷、挫傷、撕裂傷等傷害，因當時時值冬令季節
    ，據被告自陳其衣著較豐，證人自無可能一眼望穿而知悉被告受有何傷害。至於
    被告左面部（鈍傷）及頭部（外傷）、左耳（紅腫）之傷勢，雖各該部位未為衣
    物包裹，或不難自外觀察，惟因上開傷害係於警員抵達前不久前始行造成，其傷
    勢之外觀難以立刻顯現，尤其，據證人丙○○於八十九年九月二十二日在本院調
    查中稱：當時天色已暗了（見本院卷第一二五頁），則渠等當時未看見被告受傷
    或非虛妄，惟仍不能因此否認被告當時受有傷事實），及檢察官曾就被告告訴乙
    ○○傷害部分業經處分不起訴在案（已經丁○○聲請再議），復未斟酌告訴人乙
    ○○就「案發時其至鄭畹焦住處未動手打鄭女」一節，經測試係說謊，而認告訴
    人乙○○並未毆打被告，亦非的論。被告上訴意旨否認有持棍毆打告訴人之犯行
    ，指摘原判決不當，雖無可採，惟原判決既有前述可議之處，自屬無可維持，應
    由本院予以撤銷改判。爰審酌被告僅因告訴人與其理論在法定空地上私隔浪板，
    並告以將報請拆除，即憤而持棍與告訴人互毆之犯罪動機、目的、手段、犯罪時
    所受刺激、告訴人所受傷害程度及被告犯罪後一再否認犯行，態度非佳等一切情
    狀，量處如主文第二項所示之刑，並諭知如易科罰金之折算標準，以資懲戒。至
    於被告毆打告訴人所用木棍既未扣案，且該木棍亦非違禁物，又為被告臨時撿用
    ，縱為被告所有，惟為免日後執行困難，本院認無宣告沒收之必要，附此說明。
據上論結應依刑事訴訟法第三百六十九條第一項前段、第三百六十四條、第二百九十
九條第一項前段、刑法第二百七十七條第一項、第四十一條、罰金罰鍰提高標準條例
第一條前段、第二條，判決如主文。
本案經檢察官劉惟宗到庭執行職務。
中      華      民      國    八十九    年      十      月    二十三    日
                              臺灣高等法院刑事第二十庭
                                  審判長法  官  葉  麗霞
                                        法  官  黃  瑞  華
                                        法  官  余  來  炎
右正本證明與原本無異。
不得上訴。
                                        書記官  黃  麗 玲
中    華    民    國    八十九    年        十一    月       廿九       日
附錄：本案論罪科刑法條全文
刑法第二百七十七條
傷害人之身體或健康者，處三年以下有期徒刑、拘役或一千元以下罰金。
犯前項之罪因而致人於死者，處無期徒刑或七年以上有期徒刑；致重傷者，處三年以
上十年以下有期徒刑。


司法院資訊處製作；財團法人民間司法改革基金會備份。
